ACORDAO-COMPLETO-2524056

ACÓRDÃO 7756/2022 ATA 38/2022 - PRIMEIRA CÂMARA

VISTOS, relatados e discutidos estes autos de tomada de contas especial instaurada pelo Fundo Nacional de Saúde (FNS) , contra Raimundo Neiva Moreira Neto e Antônio de Lisboa Lopes de Araújo, em razão do recebimento irregular de recursos para manter Equipes de Saúde Bucal (ESB) , pelo Município de Timon/MA, entre fevereiro de 2011 e março de 2013;
ACORDAM os Ministros do Tribunal de Contas da União, reunidos em sessão de Primeira Câmara, diante das razões expostas pelo relator, em:
9.1. fixar novo e improrrogável prazo de 15 (quinze) dias, com fundamento no art. 12, §§ 1º e 2º, da Lei 8.443/1992 e no art. 202, §§ 2º e 3º do Regimento Interno do TCU, para que o município de Timon/MA comprove, perante o Tribunal, o recolhimento das importâncias a seguir discriminadas ao Fundo Nacional de Saúde, atualizadas monetariamente a partir das datas indicadas até a data do efetivo recolhimento, na forma da legislação em vigor:
	DATA
	VALOR (R$) 

	22/2/2011
	10.000,00

	15/3/2011
	10.000,00

	18/5/2011
	10.000,00

	15/6/2011
	10.500,00

	15/7/2011
	10.500,00

	17/8/2011
	10.500,00

	22/9/2011
	10.500,00

	13/10/2011
	10.500,00

	18/11/2011
	10.500,00

	13/12/2011
	10.000,00

	15/12/2011
	10.500,00

	6/1/2012
	10.500,00

	29/2/2012
	10.500,00

	27/3/2012
	10.500,00

	16/4/2012
	11.150,00

	21/5/2012
	11.150,00

	15/6/2012
	11.150,00

	18/7/2012
	11.150,00

	22/8/2012
	11.150,00

	18/9/2012
	11.150,00

	18/10/2012
	11.150,00

	21/11/2012
	11.150,00

	14/12/2012
	11.150,00

	29/12/2012
	11.150,00

	19/2/2013
	11.150,00

	19/3/2013
	11.150,00

9.2. informar ao município de Timon/MA que a liquidação tempestiva do débito atualizado monetariamente saneará o processo e permitirá que suas contas sejam julgadas regulares com ressalva, dando-lhe quitação, nos termos do art. 202, § 4º, do Regimento Interno do TCU, e que a ausência de liquidação tempestiva levará ao julgamento pela irregularidade das contas, com imputação de débito a ser atualizado monetariamente e acrescido de juros moratórios, nos termos do art. 19 da Lei 8.443/1992;
9.3. dar ciência desta deliberação aos responsáveis, ao Município de Timon/MA, ao Fundo Nacional de Saúde e à Procuradoria da República no Estado do Maranhão, nos termos do § 3º do art. 16 da Lei 8.443/1992, c/c o § 7º do art. 209 do Regimento Interno do TCU.

Tomada de Contas Especial instaurada pelo Fundo Nacional de Saúde/Ministério da Saúde, em razão de irregularidades na aplicação de recursos do SUS repassados ao município de Timon/MA, nos exercícios de 2011, 2012 e 2013 (Proc. 25000.078061/2016-89)

Primeira Câmara

Município de Timon - MA.

3. Interessados/Responsáveis:
3.1. Interessado: Fundo Nacional de Saúde - MS (00.530.493/0001-71).
3.2. Responsáveis: Antônio de Lisboa Lopes de Araújo (XXX.500.243-XX); Município de Timon - MA (06.115.307/0001-14); Raimundo Neiva Moreira Neto (XXX.841.343-XX)..

13.1. Ministros presentes: Benjamin Zymler (na Presidência), Walton Alencar Rodrigues (Relator), Vital do Rêgo e Jorge Oliveira.
13.2. Ministros-Substitutos presentes: Augusto Sherman Cavalcanti e Weder de Oliveira.

WALTON ALENCAR RODRIGUES

Adoto, como relatório, instrução elaborada pela Secretaria de Controle Externo de Tomada de Contas Especial, que contou com a anuência do Ministério Público ao TCU:
INTRODUÇÃO
	Cuidam os autos de tomada de contas especial instaurada pelo Fundo Nacional de Saúde (FNS) em desfavor dos Srs. Raimundo Neiva Moreira Neto e Antônio de Lisboa Lopes de Araújo, na condição de secretários municipais de saúde de Timon/MA entre 1º/1/2009 a 31/12/2012 e entre 7/1 a 3/6/2013, respectivamente, em razão do recebimento irregular de recursos do FNS pela municipalidade, no período de fevereiro de 2011 a março de 2013, uma vez constatado que o município recebia recursos para manter três Equipes de Saúde Bucal (ESB) , mas mantinha o funcionamento, na prática, de condições necessárias para atendimento por apenas uma única equipe odontológica instalada (peça 1, p. 42-47) .
HISTÓRICO
2.	Em 22/5/2012, o TCU proferiu o Acórdão 2845/2012-TCU-Primeira Câmara, no âmbito do TC Processo 026.835/2010-0, determinando ao Departamento Nacional de Auditoria do SUS (Denasus) a apuração de "supostas irregularidades apontadas na presente representação do Ministério Público Estadual na área da saúde no Município de Timon/MA" (peça 2, p. 4) .
3.	Por conseguinte, o departamento realizou auditoria na secretaria municipal de saúde de Timon/MA, no período de 22/4 a 26/4/2013 (peça 2, p. 25) , proferindo o Relatório de Auditoria nº  12844 (peça 2, p. 23-68) relatando a ocorrência de irregularidades que deram causa a prejuízo aos cofres da União no valor histórico de R$ 278.800,00  (peça 2, p. 45 e 67) .
4.	Em apertada síntese, a equipe de auditoria averiguou em diferentes unidades de saúde que um mesmo equipo odontológico (conjunto de acessórios utilizados por um dentista) , instalado em um mesmo posto de saúde, era utilizado por dois ou mais dentistas, alguns desses prestando atendimentos em um mesmo horário. Consequentemente, os profissionais dentistas identificados (cada um cadastrado em uma Equipe de Saúde Bucal distinta) não cumpriam a carga horária semanal de 40 horas exigidas, acabando por prestar atendimento por períodos de 20 horas ou menos. Ou seja, o município mantinha uma quantidade de equipes ESB superior àquela que poderia de fato prestar serviços à população pelo uso dos equipos odontológicos disponíveis (Constatações nº 258384 e nº 258385 do Relatório de Auditoria nº 12844 do Denasus, à peça 2, p. 43-46. Nota: ambas as constatações se referem a uma mesma ocorrência) . 
5.	Isso caracterizava que os gestores municipais prestaram informações incorretas ao Ministério da Saúde ao cadastrarem Equipes de Saúde Bucal vinculadas à postos de saúde que não podiam efetivamente prestar atendimentos odontológicos (pois essas unidades não possuíam os equipamentos necessários) . 
6.	Os auditores do Denasus consideraram que o prejuízo alcançava a monta referente à totalidade dos repasses realizados para manutenção de cinco Equipes de Saúde Bucal que não possuíam equipos odontológicos próprios nas unidades de saúde ao qual se encontravam vinculadas (Equipes nº s 03, 10, 17, 32 e 51 que prestavam serviços em postos de saúde de outras equipes) , conforme transferências efetuadas no período de fevereiro de 2011 a março de 2013 (peça 2, p. 70) . 
7.	Para manutenção de cada equipe, o município recebeu recursos mensais que variaram entre R$ 2.000,00 a R$ 2.230,00 no período de fevereiro de 2011 a março de 2013, o que totalizou o valor histórico de R$ 278.800,00. Os eventos que geraram esse débito encontram-se registrados à peça 2, p. 56-67.
8.	Os auditores do Denasus responsabilizaram os Srs. Raimundo Neiva Moreira Neto e Antônio de Lisboa Lopes de Araújo, na condição de secretários municipais de saúde de Timon/MA entre 1º/1/2009 a 31/12/2012 (peça 1, p. 48, e peça 9, p. 40-41) e 7/1 a 3/6/2013 (peça 1, p. 48, e peça 7, p. 39-40) , respectivamente.
9.	Diante do não saneamento das irregularidades apontadas e da não devolução dos recursos, o FNS instaurou esta Tomada de Contas Especial. 
10.	Por meio do Relatório Completo do Tomador de Contas Especial nº 99/2016 (peça 1, p. 41-50) , concluiu-se de igual modo pela responsabilidade dos ex-secretários municipais de saúde quanto ao ressarcimento do dano, de acordo com o período de exercício de cada um deles no cargo (peça 1, p. 49) .
11.		O Relatório de Auditoria nº 856/2016 do Controle Interno (peça 1, p. 52-55) também registra as mesmas conclusões. Após serem emitidos o Certificado de Auditoria, o Parecer do Dirigente e o Pronunciamento Ministerial (peça 1, p. 56-58) , o processo foi autuado por este Tribunal em 28/9/2016, dando início à fase externa desta TCE.
Fase Externa
12.		Em primeira instrução lavrada no âmbito da então Secretaria de Controle Externo no Estado do Pará - Secex/PA (peça 13) , divergiu-se quanto ao rol de responsáveis da TCE, aduzindo que deveriam ser afastadas as responsabilidades dos secretários municipais e figurado, unicamente, o município de Timon/MA no polo passivo do processo, principalmente em decorrência dos seguintes fatos:
	a) nos casos de débito decorrente do recebimento irregular de recursos federais pelos estados, municípios ou Distrito Federal, em razão de eventuais incorreções nas informações prestadas pelo beneficiário, independentemente do destino final dado aos recursos repassados cabe ao ente recebedor a responsabilidade por restituir os valores, uma vez que não fazia jus ao repasse (peça 13, p. 2, § 14) , nos termos do Acórdão 1072/2017-TCU-Plenário, relatado na sessão de 24/5/2017 pelo Ministro Bruno Dantas; e
	b) os fatos irregulares tratados nesta TCE foram oriundos da manutenção indevida de registro de Equipes de Saúde Bucal (ESB) no Cadastro Nacional de Estabelecimentos de Saúde (CNES) e destinação correspondentes de recursos do SUS, o que caracteriza recebimento irregular de recursos federais pelo município de Timon/MA, a quem caberia recompor o valor do débito, afastando-se, assim, a responsabilidade dos ex-secretários municipais de saúde (peça 13, p. 3, § 16) .
13.	Ato continuo, propôs-se citar o município de Timon/MA para que apresentasse alegações de defesa ou recolhesse aos cofres do FNS a quantia relativa ao débito oriundo do dano ao erário de R$ 278.800,00, em valores históricos.	
14.	Essa proposição foi acolhida em pronunciamento da Secex/PA (peça 14) , tendo o seu secretário se pronunciado em 17/1/2018 pela citação do município.
15.	Por meio do Ofício nº 96/2018-TCU/SECEX-PA, de 29/1/2018 (peça 15) , o representante do ente foi instado a se manifestar quanto à ocorrência da seguinte irregularidade:
Irregularidade: manutenção de Equipes de Saúde Bucal (ESB) indevidamente registradas no Cadastro Nacional de Estabelecimentos de Saúde (CNES) , gerando o recebimento irregular de recursos do Fundo Nacional de Saúde (FNS) no período de janeiro de 2011 a fevereiro de 2013, uma vez constatado que o município recebia por três ESB mas tinha uma única equipe odontológica instalada, conforme apurado pelo Denasus no Relatório de Auditoria n° 12844, que trata de fiscalização realizada em abril de 2013 no município.
Conduta: receber irregularmente durante o período de janeiro de 2011 a fevereiro de 2013 recursos referentes a três Equipes de Saúde Bucal (ESB) , quando deveria ter excluído duas delas do Cadastro Nacional de Estabelecimentos de Saúde (CNES) , pois mantinha uma única EBS instalada.
Dispositivos violados: art. 52 da Lei 8.080/1990 e Portarias GM/MS 648/2006 e 2.488/2011.
16.	O município apresentou sua defesa à peça 19.
17.	Em exame de mérito, realizado no âmbito da Secex/PA (peça 22) , foram apresentadas proposições com vistas a rejeitar as alegações do ente, fixando-lhe novo e improrrogável prazo para recolhimento do débito, e a excluir os Srs. Raimundo Neiva Moreira Neto e Antônio de Lisboa Lopes de Araújo da relação processual, conforme transcrito a seguir:
Análise das alegações de defesa apresentadas pelo município de Timon (MA) 
8. O município de Timon (MA) , na pessoa de seu procurador geral do município, argumentou em suas alegações de defesa que a responsabilidade pelo débito nesta TCE deveria ser imputada ao secretário de saúde Raimundo Neiva Moreira Neto e à prefeita a Sra. Socorro Waquim, gestores daquela municipalidade à época dos fatos, pois o cadastramento das duas Equipes de Saúde Bucal a mais e os recursos públicos destinados do SUS para essas equipes ocorreram no mandato desses agentes públicos. Nesse sentido, sustentou-se a tese que esta TCE deveria apurar a malversação de recursos públicos por aqueles agentes públicos e não desvio de finalidade, afastando-se, no entender do defendente, a responsabilidade do município.
8.1. A fiscalização do Denasus e a instrução citatória do TCU concluíram que houve desvio de finalidade, com o município recebendo por 3 EBS e prestando serviços para a população correspondente a uma EBS, com as despesas irregulares beneficiando a comunidade local, ou seja, o município, não sendo constatado que tenha havido desfalques, desvios, malversação, superfaturamentos, realização de despesas sem a devida comprovação, cometidas por agentes públicos. 
8.2. Nas próprias palavras do deferente, não houve "desvio ou subtração desses recursos públicos com outra finalidade, sendo eles somente empregados em ações de saúde pública do Município, no período de janeiro a fevereiro de 2013" (peça 19, p. 4) , corroborando com as conclusões da auditoria do Denasus de 2013 de que as despesas irregulares realizadas com os recursos da duas EBS cadastradas a mais beneficiaram a comunidade de Timon.
8.3.  Não houve, também, a apresentação de documentação comprovando que o ex-secretário de saúde Raimundo Neiva Moreira Neto ou a ex-prefeita Socorro Waquim tenham se locupletado com os recursos do SUS ora analisados. 
8.4.  Conforme já mencionado, nos casos de débito decorrente do recebimento irregular de recursos federais pelos estados, municípios ou Distrito Federal, em razão de eventuais incorreções nas informações prestadas pelo beneficiário, independentemente do destino final dado aos recursos repassados, desde que em prol da municipalidade, cabe ao ente recebedor a responsabilidade por restituir os valores, uma vez que não fazia jus ao repasse.
8.5. Rejeitam-se, portanto, as alegações de defesa apresentadas. 
Aferição da boa-fé do responsável
9.  Considerando que, em virtude da rejeição das alegações de defesa apresentadas, avalia-se a possibilidade de concessão de novo prazo de quinze dias para o recolhimento da importância devida pelo município, nos termos do art. 12, §§1º e 2º da Lei 8.443/1992 c/c o art. 202, §§ 2º e 3º, do Regimento Interno do TCU (RI/TCU) .
10. Tratando-se de ente federado, a boa-fé é considerada aplicável de plano por razões de analogia ou de presunção de pleno direito, ante a inviabilidade de avaliação da conduta de pessoa jurídica na prática, o que confirma a permanência da boa-fé, inclusive se houve revelia.
11. Assim, de acordo com os dispositivos mencionados, uma vez reconhecida a boa-fé e rejeitada as alegações de defesa, é possível a concessão de novo e improrrogável prazo de 15 dias, para que o responsável recolha a importância devida atualizada monetariamente, sem a incidência de juros moratórios, sanando o processo. 
 (...) 
15. Ante os fatos expostos, submetemos os autos à apreciação, propondo:
a) excluir a responsabilidade dos Srs. Antônio de Lisboa Lopes de Araújo, CPF XXX.500.243-XX, e Raimundo Neiva Moreira Neto, CPF XXX.841.343-XX, da relação jurídica processual desta TCE;
b) rejeitar as alegações de defesa apresentada pelo município de Timon (MA) , CNPJ 06.115.307/0001-14, fixando-lhe novo e improrrogável prazo de 15 dias, a contar da notificação, com fundamento no art. 12, §§ 1º e 2º da Lei 8.443/1992 e arts. 201, § 1º, e 202, §§ 2º e 3º do RI/TCU, para que efetue e comprove, perante este tribunal, o recolhimento das importâncias a seguir especificadas aos cofres do Fundo Nacional de Saúde (FNS) , atualizadas monetariamente a partir das datas indicadas até a data do efetivo recolhimento e com o abatimento de valores acaso já satisfeitos, nos termos da legislação vigente (...) 
18.	Essa proposição foi acolhida pelo corpo diretivo da Secex/PA em 25/10/2018 (peças 23-24) . O representante do Ministério Público junto ao TCU, Procurador Rodrigo Medeiros de Lima, manifestou-se, em 6/5/2019, de acordo com o encaminhamento proposto pela Secex/PA (peça 27) .
19.	Contudo, o relator do feito, Ministro Walton Alencar Rodrigues, discordou dessa proposição, determinando, em despacho de 12/6/2019, à peça 28, que fossem efetuadas as citações dos Srs. Raimundo Neiva Moreira Neto e Antônio de Lisboa Lopes de Araújo:
II
Com as devidas vênias, divirjo da proposta da unidade instrutiva.
Não há provas ou indícios vários e convergentes de que o Município de Timon/MA tenha se beneficiado efetivamente dos incentivos financeiros indevidamente percebidos do Sistema Único de Saúde, em razão de manutenção indevida de cadastro de Equipes de Saúde Bucal sem infraestrutura odontológica e sem cumprimento de carga horária semanal de 40 horas por parte dos odontólogos nas respectivas unidades básicas de saúde registradas no Cadastro Nacional de Estabelecimentos de Saúde (CNES) .
O fato de tais recursos excedentes, no montante histórico de R$ 278.800,00, terem permanecido no caixa do ente municipal não é suficiente para confirmar que as despesas delas advindas tenham beneficiado os munícipes ou custeado outros gastos de interesse daquela unidade federativa, embora o ente subnacional declare esse fato, em relação aos recursos recebidos em janeiro e fevereiro de 2013.
Nessa vereda, não se pode descartar hipótese de ocorrência de desfalque ou de malversação dos recursos federais causada, no mínimo, por conduta culposa e omissiva dos secretários municipais de saúde, Antônio de Lisboa Lopes de Araújo e de Raimundo Neiva Moreira Neto, durante os respectivos períodos de gestão, em não manter, no Cadastro Nacional de Estabelecimentos de Saúde (CNES) , registros com informações fidedignas e atualizadas das equipes de saúde bucal devidamente equipadas nas respectivas unidades básicas de saúde, onde os profissionais cumprissem jornada mínima de 40 horas semanais de trabalho.
Em se tratando de transferências diretas da União, recai sobre os referidos agentes públicos o ônus de demonstrar que os recursos excedentes de incentivo financeiro do SUS tenham efetivamente beneficiado o ente municipal, sob pena de responderem exclusivamente pelo ressarcimento do dano.
Dessa forma, com fundamento nos artigos 10, § 1º, 11 e 12, incisos I e II, da Lei 8.443/1992 c/c o art. 202, incisos I e II, do RI/TCU, restituo os autos à Secretaria de Controle Externo de Tomada de Contas Especial (SecexTCE) para que promova a citação de Antônio de Lisboa Lopes de Araújo e de Raimundo Neiva Moreira Neto, Secretários de Saúde do Município de Timon/MA no período de 2010 a 2012, e a partir de 2013, respectivamente, para que apresentem alegações de defesa ou recolham o débito a eles imputados pelos valores recebidos nos respectivos períodos de gestão, na forma da legislação em vigor, em razão dos fatos descrito a seguir:
Irregularidade: não-prestação de informação fidedigna e manutenção irregular de registro, no Cadastro Nacional de Estabelecimentos de Saúde (CNES) , de Equipes de Saúde Bucal (ESB) sem infraestrutura de equipamento odontológico e sem que os respectivos profissionais cumprissem jornadas semanais de trabalho de 40 horas, nas unidades básicas de saúde indicadas, gerando o recebimento irregular de recursos do Fundo Nacional de Saúde (FNS) no período de janeiro de 2011 a fevereiro de 2013, conforme apurado pelo Departamento de Auditoria do Sistema Único de Saúde (Denasus) , em Relatório de Auditoria 12844, que trata de fiscalização realizada em abril de 2013 no município de Timon/MA (Registro 258384, à peça 2, págs. 43/45 e 56) ;
Conduta: não-comprovação do regular emprego dos recursos do SUS, destinados à Atenção Básica de Saúde, em razão de conduta culposa e omissiva dos gestores municipais de saúde ao não prestarem informação fidedigna e manterem irregularmente registro, no Cadastro Nacional de Estabelecimentos de Saúde (CNES) , de Equipes de Saúde Bucal (ESB) sem infraestrutura de equipamento odontológico e sem cumprimento, pelos profissionais, das respectivas jornadas semanais de trabalho de 40 horas, nas unidades básicas de saúde indicadas, gerando o recebimento irregular de recursos do Fundo Nacional de Saúde (FNS) no período de janeiro de 2011 a fevereiro de 2013.
Dispositivos violados: art. 52 da Lei 8.080/1990 e Portarias GM/MS 648/2006 e 2.488/2011 (Anexo I, Capítulo das Responsabilidades - Compete às Secretarias Municipais de Saúde e ao Distrito Federal -, inciso X, XI e XVI) .
20.			Ato contínuo, as citações foram expedidas quando o processo se encontrava no âmbito da Secretaria de Controle Externo de Tomada de Contas Especial - Secex-TCE (peças 29-34) . Após serem comunicados, os ex-secretários apresentaram suas respostas conforme tabela abaixo:
Quadro 1 - Comunicações efetuadas aos ex-secretários após determinação do ministro-relator (peça 28) .
	Responsável
	Ofício de citação/audiência
	Comunicação e Aviso de Recebimento (AR) 
	Respostas

	Sr. Raimundo Neiva Moreira Neto, na condição de secretário municipal de saúde de Timon/MA entre 1º/1/2009 a 31/12/2012 (peça 1, p. 48, e peça 9, p. 40-41) .
	Citação: 
Ofício 9861/2019-TCU/Seproc, de 6/11/2019 (peça 33) 
	Recebido em 25/11/2019 (peça 35) 
	Apresentadas em 4/12/2019 (peça 37) .

	Sr. Antônio de Lisboa Lopes de Araújo, na condição de secretário municipal de saúde de Timon/MA entre 7/1/2013 a 3/6/2013 (peça 1, p. 48, e peça 7, p. 39-40) .
	Citação: 
Ofício 9829/2019-TCU/Seproc, de 5/11/2019 (peça 34) 
	Recebido em 27/11/2019 (peça 36) 
	Apresentadas em 13/12/2019 (peças 38-48) .

21.	Em nova análise do feito, realizada no âmbito da Secex-TCE em 17/3/2020 (peça 50) , verificou-se que os ofícios de citação expedidos em cumprimento ao despacho do Ministro-Relator não caracterizaram corretamente os débitos atribuídos aos ex-secretários de saúde conforme seus respectivos períodos de gestão.
22.	A uma, porque o Sr. Raimundo Neiva Moreira Neto, secretário municipal de saúde de Timon/MA entre 1º/1/2009 a 31/12/2012 (peça 1, p. 48, e peça 9, p. 40-41) , foi citado por meio do Ofício 9861/2019-TCU/Seproc (peça 33) em relação a um débito ocorrido em 19/2/2013 (peça 33, p. 4) .
23.	A duas, porque o Sr. Antônio de Lisboa Lopes de Araújo, secretário municipal de saúde de Timon/MA entre 7/1/2013 a 3/6/2013 (peça 1, p. 48, e peça 7, p. 39-40) , foi citado por meio do Ofício 9829/2019-TCU/Seproc (peça 34) em relação a débitos ocorridos entre 22/2/2011 e 29/12/2012 (peça 34, p. 4-5) .
24.	Constatou-se também que não seria possível efetuar o rearranjo das datas-bases e dos valores de parcelas do débito, com vistas a afastar a necessidade de refazer as citações proferidas, em virtude da grande diferença entre os débitos atribuídos erroneamente (peça 50, p. 6-7, §§ 27-36) .
25.	Ademais, observou-se que a resposta apresentada pelo Sr. Antônio de Lisboa Lopes de Araújo necessitava outorgar à sua representante legal o recebimento de comunicações processuais e se fazer acompanhada de cópia do documento de identidade profissional da mesma, nos termos da Portaria-TCU nº 305, de 30 de setembro de 2009, que dispõe sobre procedimentos relativos à habilitação de procuradores nos autos de controle externo (peça 50, p. 9-10, §§ 53-57) .
26.	Assim, em face dessas constatações, considerou-se prudente que as citações encaminhadas fossem retificadas por meio da expedição de novos ofícios, além de comunicar à advogada do Sr. Antônio a necessidade de ela efetuar tratativas para adequar sua habilitação nos autos (peça 50, p. 10-12) .
27.	Essas propostas foram acolhidas pelo corpo dirigente da Secex-TCE em 18/3/2020 (peças 51-52) . Ato contínuo, novas comunicações foram expedidas aos ex-secretários conforme registra o quadro a seguir:
Quadro 2 - Comunicações efetuadas aos ex-secretários após a identificação da necessidade de retificação das citações às peças 33-34.
	Responsável
	Ofício de citação/audiência
	Comunicação e Aviso de Recebimento (AR) 
	Respostas

	Sr. Raimundo Neiva Moreira Neto, na condição de secretário municipal de saúde de Timon/MA entre 1º/1/2009 a 31/12/2012 (peça 1, p. 48, e peça 9, p. 40-41) .
	Citação: 
OFÍCIO 10944/2020-TCU/Seproc, de 20/3/2020 (peça 55) .
	Recebido em  09/04/2020 (peça 56) .
	Alegações de defesa: Apresentadas em 29/06/2020 (peça 59) .
Habilitação da representante legal: Em 06/09/2020 (peça 71) .

	Sr. Antônio de Lisboa Lopes de Araújo, na condição de secretário municipal de saúde de Timon/MA entre 7/1/2013 a 3/6/2013 (peça 1, p. 48, e peça 7, p. 39-40) .
	Citação: 
OFÍCIO 10938/2020-TCU/Seproc, de 20/3/2020 (peça 53) .
	Recebido em  16/04/2020 (peça 58) .
	Habilitação da representante legal: Em 02/06/2020 (peças 60-63) .

		Citação: 
OFÍCIO 10939/2020-TCU/Seproc, de 20/3/2020 (peça 54) .
	Recebido em  16/04/2020 (peça 57) .
	Alegações de defesa: Apresentadas em 05/06/2020 (peça 64-69) .

28.	Por fim, considerando-se que o município de Timon/MA já havia apresentado suas alegações à peça 19, constata-se que todos os três responsáveis arrolados nesta TCE apresentaram suas respectivas defesas, permitindo que o TCU efetue o pronunciamento de mérito quanto aos autos.
EXAME TÉCNICO 
29.	Os arrolados foram chamados por meio de citações em decorrência das seguintes irregularidades (peças 15 e 53-55) :
Irregularidade 01: manutenção de Equipes de Saúde Bucal (ESB) indevidamente registradas no Cadastro Nacional de Estabelecimentos de Saúde (CNES) , gerando o recebimento irregular de recursos do Fundo Nacional de Saúde (FNS) no período de janeiro de 2011 a fevereiro de 2013, uma vez constatado que o município recebia por três ESB mas tinha uma única equipe odontológica instalada, conforme apurado pelo Denasus no Relatório de Auditoria n° 12844, que trata de fiscalização realizada em abril de 2013 no município (Nota: termos constantes do Ofício nº 96/2018-TCU/SECEX-PA, de 29/1/2018, peça 15) .
Valor histórico: 
		- R$ 278.800,00 (atribuídos exclusivamente ao município de Timon/MA) .
Responsáveis/Condutas: 
i) Município de Timon/PA: receber irregularmente durante o período de janeiro de 2011 a fevereiro de 2013 recursos referentes a três Equipes de Saúde Bucal (ESB) , quando deveria ter excluído duas delas do Cadastro Nacional de Estabelecimentos de Saúde (CNES) , pois mantinha uma única EBS instalada.
Dispositivos violados: art. 52 da Lei 8.080/1990 e Portarias GM/MS 648/2006 e 2.488/2011.
Evidências: Consultas ao Sistema CNES, verificação in loco, informações coletadas por integrantes da Secretaria Municipal de Saúde entre outros documentos registrados nas Constatações nº 258384 e nº 258385 do Relatório de Auditoria nº 12844 do Denasus.
Irregularidade 02: não-prestação de informação fidedigna e manutenção irregular de registro, no Cadastro Nacional de Estabelecimentos de Saúde (CNES) , de Equipes de Saúde Bucal (ESB) sem infraestrutura de equipamento odontológico e sem que os respectivos profissionais cumprissem jornadas semanais de trabalho de 40 horas, nas unidades básicas de saúde indicadas, gerando o recebimento irregular de recursos do Fundo Nacional de Saúde (FNS) no período de janeiro a março de 2013, conforme apurado pelo Departamento de Auditoria do Sistema Único de Saúde (Denasus) , em Relatório de Auditoria 12844, que trata de fiscalização realizada em abril de 2013 no município de Timon/MA (Nota: termos exarados em despacho do Ministro-Relator, à peça 28, dando origem aos ofícios de citação às peças 53-55) .
Valores históricos: 
				- R$ 278.800,00 (sendo R$ 256.500,00 atribuídos ao Sr. Raimundo Neiva Moreira Neto e R$ 22.300,00 atribuídos ao Sr. Antônio de Lisboa Lopes de Araújo) .
Responsáveis/Condutas: 
i) Sr. Raimundo Neiva Moreira Neto, na condição de secretário municipal de saúde de Timon/MA entre 1º/1/2009 a 31/12/2012: não-comprovação do regular emprego dos recursos do SUS, destinados à Atenção Básica de Saúde, em razão de conduta culposa e omissiva dos gestores municipais de saúde ao não prestarem informação fidedigna e manterem irregularmente registro, no Cadastro Nacional de Estabelecimentos de Saúde (CNES) , de Equipes de Saúde Bucal (ESB) sem infraestrutura de equipamento odontológico e sem cumprimento, pelos profissionais, das respectivas jornadas semanais de trabalho de 40 horas, nas unidades básicas de saúde indicadas, gerando o recebimento irregular de recursos do Fundo Nacional de Saúde (FNS) no período de janeiro de 2011 a dezembro de 2012;
ii) Sr. Antônio de Lisboa Lopes de Araújo, na condição de secretário municipal de saúde de Timon/MA entre 7/1 a 3/6/2013: não-comprovação do regular emprego dos recursos do SUS, destinados à Atenção Básica de Saúde, em razão de conduta culposa e omissiva dos gestores municipais de saúde ao não prestarem informação fidedigna e manterem irregularmente registro, no Cadastro Nacional de Estabelecimentos de Saúde (CNES) , de Equipes de Saúde Bucal (ESB) sem infraestrutura de equipamento odontológico e sem cumprimento, pelos profissionais, das respectivas jornadas semanais de trabalho de 40 horas, nas unidades básicas de saúde indicadas, gerando o recebimento irregular de recursos do Fundo Nacional de Saúde (FNS) no período de janeiro a março de 2013.
Dispositivos violados: art. 52 da Lei 8.080/1990 e Portarias GM/MS 648/2006 e 2.488/2011 (Anexo I, Capítulo das Responsabilidades - Compete às Secretarias Municipais de Saúde e ao Distrito Federal -, inciso X, XI e XVI) ;
Evidências: Consultas ao Sistema CNES, verificação in loco, informações coletadas por integrantes da Secretaria Municipal de Saúde entre outros documentos registrados nas Constatações nº 258384 e nº 258385 do Relatório de Auditoria nº 12844 do Denasus.
30.	É importante observar que essas duas irregularidades (a primeira ratificada pela então Secex/PA, à peça 15, e a segunda levantada em despacho do ministro-relator, à peça 28) remetem à uma mesma incidência de débito  (no valor R$ 278.800,00) , contudo cada uma registra diferentes responsáveis pela obrigação de ressarcimento.
31.	Em face dessa dicotomia faz-se necessário abrir um breve parêntese para explicar o posicionamento que será adotado no decorrer desta instrução. 
32.	Desde já se adianta que, data maxima venia em relação ao posicionamento adotado pelo ministro-relator, nosso entendimento é no sentido de que a obrigação de ressarcimento ao erário deve recair sobre o município de Timon/MA  (de igual modo ao anteriormente manifestado pela Secex/PA) , conforme explica-se nos próximos parágrafos.
33.	De início, é oportuno relembrar que os auditores do Denasus identificaram que parte dos profissionais dentistas contratados pela municipalidade (cada um cadastrado em uma Equipe de Saúde Bucal distinta) se encontravam impossibilitados de cumprir a carga horária semanal de 40 horas exigidas pelos normativos do programa, acabando por prestar atendimento por períodos de 20 horas ou menos. Esse entendimento decorreu principalmente da constatação de que não havia equipos odontológicos suficientes (conjunto de acessórios utilizados por um dentista) , o que obrigava os profissionais a diminuírem pela metade (ou menos) as horas de atendimento aos pacientes em decorrência da necessidade de compartilhamento dos equipamentos existentes. 
34.	Dessa forma, os auditores consideraram que o município mantinha uma quantidade de equipes ESB superior àquela que poderia de fato prestar serviços à população pelo uso dos equipos odontológicos disponíveis (Constatações nº 258384 e nº 258385 do Relatório de Auditoria nº 12844 do Denasus, à peça 2, p. 43-46) , sendo que o prejuízo alcançava a monta referente à totalidade dos repasses realizados para manutenção de cinco Equipes de Saúde Bucal que não possuíam equipos odontológicos próprios nas unidades de saúde ao qual se encontravam vinculadas (Equipes nº s 03, 10, 17, 32 e 51 que prestavam serviços em postos de saúde de outras equipes) , conforme transferências efetuadas no período de fevereiro de 2011 a março de 2013 (peça 2, p. 70) .
35.	Da leitura dos registros do relatório de auditoria, também pode-se extrair que:
	a) as cinco equipes de saúde bucal contratadas, apesar de não possuírem equipos odontológicos próprios, prestavam serviços à população do município por meio do compartilhamento de equipamentos com outras equipes e foram efetivamente pagas por isso (deve-se notar que os auditores do Denasus não afirmaram em relatório, em momento algum, que as equipes não prestaram serviços, que os valores transferidos à municipalidade foram mantidos em seus cofres ou foram destinados a outros gastos, sendo que em verdade eles confirmaram a existência de profissionais, mas que esses prestavam atendimentos em horários menores do que os exigidos - Constatações nº 258384 e nº 258385 do Relatório de Auditoria nº 12844 do Denasus, à peça 2, p. 43-46) ;
	b) tal fato refletiu na malversação de recursos públicos, pois duas ou mais equipes eram pagas para prestar serviços equivalentes a apenas de uma. De todo modo, não haveria de se falar em ocorrência de dano ao erário, propriamente dito, em relação à não prestação de serviços ou de possível ocorrência de desvio de objeto/finalidade com os recursos transferidos, ou mesmo de que a municipalidade tenha mantido esses em seus cofres. Ou seja, pode-se extrair que os munícipes, e por consequência o próprio ente federado, teriam sido efetivamente beneficiados com aplicação dos recursos transferidos;
	c) o cerne da irregularidade surgiu do fato de o município informar possuir mais equipes aptas a prestar serviços do que realmente possuía na prática, tendo isso decorrido de o município não manter equipos odontológicos próprios a essas equipes que as permitissem prestar 40 horas semanais de atendimento. Cumpre relembrar que os auditores verificaram que as equipes informadas existiam de fato (apesar de algumas apresentarem componentes que não correspondiam àqueles cadastrados no CNES) e que essas prestavam serviços à população (Constatações nº s 258369, 258371 e 258374, à peça 2, p. 32-37) , contudo a municipalidade não mantinha equipos odontológicos na quantidade necessária, o que, na pratica, refletia que cinco equipes informadas não atendiam aos requisitos impostos pelo programa do Ministério da Saúde e não poderiam ter sido cadastradas com o intuito de recebimento de recursos  (Constatações nº s 258384 e 258385, à peça 2, p. 43-46) . Ou seja, o município descumpriu normativos do Ministério da Saúde ao cadastrar mais equipes do que efetivamente poderiam prestar atendimento nos termos exigidos pelo programa, o que se refletiu no recebimento irregular de recursos.
36.	É imperioso observar que tais constatações preliminares convergem no entendimento de que o município deve ser responsabilizado pelo ressarcimento do débito caracterizado nestes autos, nos termos do art. 3º da Decisão Normativa TCU 57/2004 e do item 9.3.4 do paradigmático Acórdão 1072/2017-TCU-Plenário, sendo que por meio deste último o Pleno do TCU esclareceu que a obrigação de ressarcimento pelo ente federativo nestes casos independeria do destino final dos recursos repassados por esse não fazer jus aos mesmos:
	Art. 3º Caso comprovado que o ente federado se beneficiou pela aplicação irregular dos recursos federais transferidos, o Tribunal, ao proferir o julgamento de mérito, condenará diretamente o Estado, o Distrito Federal ou o Município, ou a entidade de sua administração, ao pagamento do débito, podendo, ainda, condenar solidariamente o agente público responsável pela irregularidade e/ou cominar-lhe multa. (Decisão Normativa TCU 57/2004) 
9.3.4. nos casos de débito decorrente do recebimento irregular de recursos federais pelos estados, municípios ou Distrito Federal, em razão de eventuais incorreções nas informações prestadas pelo beneficiário, independentemente do destino final dado aos recursos repassados, cabe ao ente recebedor restituir o Fundo Nacional de Saúde, uma vez que não fazia jus ao repasse, podendo, ainda, haver aplicação de multa ao agente público causador da irregularidade. (Acórdão 1072/2017-TCU-Plenário, de relatoria do Ministro Bruno Dantas; destaques acrescidos) 
37.	Feita essas breves considerações, efetua-se a seguir a análise das alegações de defesa apresentadas pelo município de Timon/MA e pelos ex-secretários Raimundo Neiva Moreira Neto e Antônio de Lisboa Lopes de Araújo.
I - Preliminares/alegações de defesa do município de Timon/MA, apresentadas pelo Procurador Geral do Município, constante à peça 19.
	i) destaca que a citação do município remete à atos praticados por dirigentes anteriores, os quais teriam gerido a maior parte dos recursos (peça 19, p. 2) . Defende que a responsabilidade pelo ressarcimento do débito deve recair sobre os gestores anteriores, trazendo entendimentos nos quais o TCU afastou a responsabilidade de sucessores em face da ocorrência de desvios públicos, aplicando débitos aos gestores que efetivamente geriram os recursos (peça 19, p. 2-3) . Entende que a municipalidade não poderia ser responsabilizada em decorrência de impropriedades de ex-gestores (peça 19, p. 3) . Levanta que o atual prefeito recebeu a gestão da municipalidade em meio a um caos, mesmo assim ele teria tomado providências para resolver o problema detectado em auditoria (peça 19, p. 3-4) . Afirma que não há elementos que demonstrem a ocorrência de dolo e que os valores foram efetivamente empregados em ações de saúde pública do município (peça 19, p. 4) . 
38.	De igual modo ao manifestado pela Secex/PA (conforme transcrito no parágrafo 17) , entende-se que o TCU não deve acolher as preliminares/alegações apresentadas. 
39.	Ressalte-se que o procurador não contesta que o ente federativo recebeu recursos indevidamente, defendendo que esses foram aplicados em ações de saúde em prol da municipalidade. Ou seja, esses fatos apenas reforçam as manifestações descritas no parágrafo 35 (itens "a" até "c") desta instrução.
40.	Em que pese o representante do município tenha trazido posicionamentos do TCU (em casos distintos) quanto à responsabilização de ex-dirigentes (efetivos gestores de recursos transferidos) e quanto ao afastamento da responsabilização de dirigentes sucessores (que não geriram efetivamente recursos) , entende-se que esses entendimentos não se aplicam ao caso em tela por este envolver precipuamente a ocorrência de mácula do fator gerador dos repasses, o que deu causa ao recebimento irregular de incentivos pelo município.
41.	Tal fato, inclusive, acarreta na responsabilização do ente federativo independente da destinação dada aos recursos tratados nesta TCE, pois, a princípio, tem-se que o município não fazia jus aos incentivos de custeio mensalmente transferidos pelo Fundo Nacional de Saúde entre de fevereiro de 2011 a março de 2013 já que as Equipes de Saúde Bucal nº s 03, 10, 17, 32 e 51 não atendiam às especificidades exigidas pelo Ministério da Saúde para o cadastramento das mesmas.  
42.	Quanto a isso, é importante esclarecer que a causa primária de descumprimento desses normativos (que remetiam a regras e requisitos necessários para funcionamento das equipes) decorreu do fato de o próprio município não fornecer equipos odontológicos que permitissem às equipes prestarem serviços por 40 horas semanais, conforme estipulado pelas regras vigentes à época. Ressalte-se que as Equipes de Saúde da Família e as Equipes de Saúde Bucal informadas pela prefeitura no período de janeiro/2011 até fevereiro/2013 (referente ao período de competência relativo à transferência de incentivos; peça 2, p. 70) se sujeitavam aos normativos constantes da Portaria MS/GM nº 648, de 28 de março de 2006, e, posteriormente, da Portaria MS/GM nº 2.488, de 21 de outubro de 2011 (que revogou a primeira portaria mencionada) que pregavam a responsabilidade de o município garantir o fornecimento de equipamentos aos profissionais e o cumprimento da carga horária semanal mínima por esses:
Portaria MS/GM nº 648, de 28 de março de 2006
Capítulo I - DA ATENÇÃO BÁSICA
 (...) 
3 - DA INFRA-ESTRUTURA E DOS RECURSOS NECESSÁRIOS
São itens necessários à realização das ações de Atenção Básica nos municípios e no Distrito Federal:
 (...) 
IV - consultório médico, consultório odontológico e consultório de enfermagem para os profissionais da Atenção Básica;
 (...) 
Capitulo II - DAS ESPECIDADES DA ESTRATÉGIA DE SAÚDE DA FAMÍLIA
 (...) 
2 - DAS RESPONSABILIDADES DE CADA NÍVEL DE GOVERNO
Além das responsabilidades propostas para a Atenção Básica, em relação à estratégia Saúde da Família, os diversos entes federados têm as seguintes responsabilidades:
2.1 Compete às Secretarias Municipais de Saúde e ao Distrito Federal:
 (...) 
III - garantir infra-estrutura necessária ao funcionamento das equipes de Saúde da Família, de Saúde Bucal e das unidades básicas de referência dos Agentes Comunitários de Saúde, dotando-as de recursos materiais, equipamentos e insumos suficientes para o conjunto de ações propostas;
IV - assegurar o cumprimento de horário integral - jornada de 40 horas semanais - de todos os profissionais nas equipes de saúde da família, de saúde bucal e de agentes comunitários de saúde, com exceção daqueles que devem dedicar ao menos 32 horas de sua carga horária para atividades na equipe de SF e até 8 horas do total de sua carga horária para atividades de residência multiprofissional e/ou de medicina de família e de comunidade, ou trabalho em hospitais de pequeno porte, conforme regulamentação específica da Política Nacional dos Hospitais de Pequeno Porte;
 (...) 
3 - DA INFRA-ESTRUTURA E DOS RECURSOS NECESSÁRIOS
São itens necessários à implantação das Equipes de Saúde da Família:
I - existência de equipe multiprofissional responsável por, no máximo, 4.000 habitantes, sendo a média recomendada de 3.000 habitantes, com jornada de trabalho de 40 horas semanais para todos os seus integrantes e composta por, no mínimo, médico, enfermeiro, auxiliar de enfermagem ou técnico de enfermagem e Agentes Comunitários de Saúde; 
 (...) 
São itens necessários à incorporação de profissionais de saúde bucal nas Equipes de Saúde da Família:
I - no caso das Equipes de Saúde Bucal (ESB) , modalidade 1: existência de equipe multiprofissional, com composição básica de cirurgião dentista e auxiliar de consultório dentário, com trabalho integrado a uma ou duas ESF, com responsabilidade sanitária pela mesma população e território que as ESF às quais está vinculada, e com jornada de trabalho de 40 horas semanais para todos os seus componentes;
II - no caso das ESB, modalidade 2: existência de equipe multiprofissional, com composição básica de cirurgião dentista, auxiliar de consultório dentário e técnico de higiene dental, com trabalho integrado a uma ou duas ESFs, com responsabilidade sanitária pela mesma população e território que as ESFs, às quais está vinculada, e com jornada de trabalho de 40 horas semanais para todos os seus componentes;
III - existência de Unidade de Saúde inscrita no Cadastro Geral de Estabelecimentos de Saúde do Ministério da Saúde, dentro da área para atendimento das equipes de Saúde Bucal, que possua minimamente:
a) consultório odontológico para a Equipe de Saúde Bucal, de acordo com as necessidades de desenvolvimento do conjunto de ações de sua competência; e
b) equipamentos e materiais adequados ao elenco de ações programadas, de forma a garantir a resolutividade da Atenção Básica à saúde. 
 (Portaria MS/GM nº 648, de 28 de março de 2006; destaques acrescidos) 
Portaria MS/GM nº 2.488, de 21 de outubro de 2011
DAS RESPONSABILIDADES
 (...) 
Compete às Secretarias Municipais de Saúde e ao Distrito Federal:
 (...) 
X - garantir a estrutura física necessária para o funcionamento das Unidades Básicas de Saúde e para a execução do conjunto de ações propostas, podendo contar com apoio técnico e/ou financeiro das Secretarias de Estado da Saúde e do Ministério da Saúde;
XI - garantir recursos materiais, equipamentos e insumos suficientes para o funcionamento das Unidades Básicas de Saúde e para a execução do conjunto de ações propostas;
 (...) 
XVI - assegurar o cumprimento da carga horária integral de todos os profissionais que compõe as equipes de atenção básica, de acordo com as jornadas de trabalho especificadas no SCNES e a modalidade de atenção.
 (...) 
Especificidades dos profissionais de Saúde Bucal das equipes de saúde da família
Os profissionais de saúde bucal que compõem as equipes de saúde da família podem se organizar nas seguintes modalidades:
I - (...) .
II - (...) .
Independente da modalidade adotado, recomenda-se que os profissionais de Saúde Bucal, estejam vinculados a uma ESF e compartilhem a gestão e o processo de trabalho da equipe tendo responsabilidade sanitária pela mesma população e território que a ESF à qual integra, e com jornada de trabalho de 40 horas semanais para todos os seus componentes.
Cada Equipe de Saúde de Família que for implantada com os profissionais de saúde bucal ou quando se introduzir pela primeira vez os profissionais de saúde bucal numa equipe já implantada, modalidade I ou II, o gestor receberá do Ministério da Saúde os equipamentos odontológicos, através de doação direta ou o repasse de recursos necessários para adquiri-los (equipo odontológico completo) . 
 (Portaria MS/GM nº 2.488, de 21 de outubro de 2011, destaques acrescidos) 
43.	Isto é, o ente federativo recebeu recursos pelo período de mais de um ano para custeio e manutenção de equipes que não poderiam atender à população nos moldes preconizados pelo programa de saúde, demonstrando que o município descumpria condicionantes por ele assumidas, e que vinculavam sua adesão ao próprio programa, o que por óbvio caracterizou o recebimento indevido de recursos federais desde a origem do fato que impôs essas transferências.
44.	Nessa seara, considera-se adequado o posicionamento de responsabilizar o município pelo débito, sendo esse entendimento compatível com o item 9.3.4 do paradigmático Acórdão 1072/2017-TCU-Plenário, de relatoria do Ministro Bruno Dantas, pelo qual o Pleno do Tribunal de Contas da União firmou o entendimento segundo o qual o dano ao erário deve ser restituído ao FNS pelo ente recebedor quando este não fazia jus ao repasse. Ressalte-se que o caso concreto desta TCE se amolda ao conteúdo do Voto do Ministro Relator do Acórdão 1072/2017-TCU-Plenário, cujo excerto aqui se reproduz:
26. Os casos de recebimento irregular de recursos federais pelo ente - não abarcados pela Lei Complementar 141/2012 - dizem respeito ao não cumprimento de requisitos estabelecidos pelo Ministério da Saúde para a concessão de incentivos financeiros. Em geral, esses requisitos dizem respeito à adesão a estratégias do Ministério e ao atendimento de exigências definidas em seus regramentos. 
27. Para exemplificar esse tipo de irregularidade, menciono a Estratégia Saúde da Família. Essa política estabelece que a concessão do incentivo financeiro deve ser realizada com base em informações fornecidas pelo ente recebedor acerca do número de equipes de saúde da família de que dispõe. Assim, eventuais falhas nas informações prestadas pelo ente recebedor poderiam acarretar no recebimento irregular de recursos transferidos "fundo a fundo".
28. Nesses casos, o não atendimento às condicionantes estabelecidas para a realização dessas transferências maculam o fato gerador do repasse, tornando-o nulo e ensejando a restituição do Fundo Nacional de Saúde, independentemente da destinação final dos recursos.
29. Importante esclarecer que, ainda que sejam identificados indícios de malversação na aplicação de recursos recebidos irregularmente, o Fundo Nacional de Saúde deve ser recomposto pelo ente beneficiário, restando aos órgãos de controle locais a competência para adoção de providências com vistas à responsabilização e ao ressarcimento do erário municipal ou estadual. (destaques acrescidos) 
45.	Assim, em conformidade com o item 9.3.4 do Acórdão 1072/2017-TCU-Plenário, entende-se que o município de Timon/MA responde pela obrigação de ressarcimento do débito caracterizado nesta TCE.
46.	Por fim, cumpre registrar que recentemente, por meio do Acórdão 12454/2020-TCU-Primeira Câmara da relatoria do Ministro-Substituto Augusto Sherman, o TCU condenou o município de Timon/MA a ressarcir o erário federal por situação similar às identificadas nestes autos (mácula do fator gerador dos repasses) . O débito em questão decorreu da constatação de que o ente federativo recebera (mensalmente no período de 2012 a 2013) recursos financeiros destinados ao custeio de equipes do SAMU 192 apesar de não ter implantado todas as equipes previstas. No referido decisum, o colegiado da 1ª Câmara do Tribunal (sob a presidência do Ministro Walton Alencar Rodrigues, relator do feito em tela) seguiu o entendimento firmado por meio do item 9.3.4 do Acórdão 1072/2017-TCU-Plenário.
II - Preliminares/alegações de defesa do Sr. Raimundo Neiva Moreira Neto, na condição de secretário municipal de saúde de Timon/MA entre 1º/1/2009 a 31/12/2012, constantes às peças 37 e 59.
	i) inicialmente, descreve como se deu a transição de governo para a gestão posterior, afirmando que os servidores à época da auditoria não teriam subsidiado adequadamente a execução dos trabalhos executados pelo Denasus (peça 37, p. 1-2, e peça 59, p. 2-3) . Afirma que as atribuições dos profissionais de saúde bucal não estavam adstritas apenas a atividades de consultório, sendo também necessário o desenvolvimento de ações coletivas nas comunidades atendidas, como palestras, visitas e a aplicação de flúor, mesmo porque, a principal característica do Programa Saúde da Família é o desenvolvimento de ações preventivas de saúde dentro das comunidades (peça 37, p. 3, e peça 59, p. 4) . 
47.	Entende-se que o TCU não deve acolher as alegações apresentadas.
48.	Cumpre relembrar que as equipes de saúde bucal se vinculavam a prestação de serviços pela jornada de trabalho de 40 horas semanais para todos os seus componentes e deveriam estar adequadamente munidas de equipamentos para prestação desses serviços (conforme exigências da Portaria MS/GM nº 648, de 28 de março de 2006, e, posteriormente, da Portaria MS/GM nº 2.488, de 21 de outubro de 2011, parcialmente transcritas no parágrafo 42 desta instrução) .
49.	Contudo, restou demonstrado em relatório de auditoria do Denasus que os profissionais odontológicos não tinham condições de oferecer o atendimento mínimo necessário à população do município por não terem equipos odontológicos a disposição. 
50.	Ressalte-se que o ex-secretário reconheceu em suas alegações que não existiam equipamentos suficientes disponíveis à época e que a gestão municipal tinha consciência desse fato. 
51.	Ou seja, a defesa apresentada reforça o entendimento de que parte das equipes informadas no CNES não atendiam aos requisitos impostos pelos normativos do Ministério da Saúde e que, por isso, o município não se encontrava apto a receber todos os incentivos financeiros transferidos.
52.	Ademais, não se considera razoável que o TCU acolha a alegação de que a prestação de serviços odontológicos acessórios (não vinculados a atividades de consultório) poderia ser considerada uma atividade permissível de ser substituída por serviços prestados fora do consultório em 50% (ou mais) das 40 horas previstas semanalmente. A uma, porque os normativos do Ministério da Saúde não previam uma substituição tão elevada de quantidade de horas. A duas, porque uma ingerência dessa magnitude, adotada unilateralmente pelo município, estaria desvirtuando a principal característica do programa de saúde, além de sua finalidade.
	ii) defende que a análise dos auditores não levou em conta o fato de que as equipes de saúde bucal criadas entre 2001 e 2006 não estavam inseridas no plano de equipamentos odontológicos, conforme fora reconhecido em relatório: "Apesar de não citado nas justificativas dos auditados, cabe mencionar que as USB descrita nesta evidência foram ativadas nos exercícios 2001 a 2006, o que faz com que estas não esteiam inseridas no plano de equipamentos odontológicos criado pelo Ministério da Saúde para equipes implantadas a partir de outubro de 2009, conforme Portaria GM/MS ns 2488, de 21/10/2011. [ (peça 2, p. 45) ]" (peça 37, p. 3) . Ou seja, em seu entendimento essas equipes, não estavam à época de sua ativação inseridas no plano de equipamentos, por isso não poderia ser exigido a existência dos mesmos (peça 37, p. 3, e peça 59, p. 5) .
53.	Entende-se que o TCU não deve acolher as alegações apresentadas.
54.	Pois, justamente porque as equipes não estavam inseridas no referido plano, tem-se que, quando o município aderiu ao programa de saúde bucal visando receber incentivos, ele se vinculou às exigências normativas que o obrigavam a prover a essas equipes equipamentos e insumos necessários independentemente de essas não estarem anteriormente inseridas no plano de distribuição/aquisição de equipamentos odontológicos criado pelo Ministério da Saúde.
55.		iii) defende que os auditores não teriam levado em consideração os dados constantes do SIAB que registraria a produção das equipes (peça 37, p. 5, e peça 59, p. 8-10) , os quais demonstrariam que foram efetuados atendimentos à população na forma de outros atendimentos (que não apenas de consultório) e, por isso, não caberia ser proposto o ressarcimento, já que não teria ocorrido dano ao erário, cabendo no máximo propor um Termo de Ajuste Sanitário (peça 37, p. 5) . Menciona também a ocorrência de reformas nos postos de saúde (peça 37, p. 4-5) . Nesse sentido, cita auditoria nos quais, em situações similares, os auditores do Denasus teriam proposto recomendações de adequação e não de ressarcimento (peça 37, p. 5-6, e peça 59, p. 12-15) . Suscita que os auditores ouviram funcionários que foram contratados após a sua saída da prefeitura e que não fora justificado o período estabelecido de ressarcimento (peça 59, p. 11-12) . Em seu socorro, o ex-gestor apresenta:
			1 - cópia de relatórios do SIAB referentes à produção das equipes (peça 37, p. 8-17, e peça 59, p. 17-26) ;
	2 - contrato referente a reforma do Posto de Saúde da Família do Bairro Mutirão, assinado em 3/8/2012 e com previsão de execução por 60 dias (peça 37, p. 18-23, e peça 59, p. 27-33) ;
3 - cópias de trechos de relatórios de outras auditorias empreendidas pelo Denasus (peça 37, p. 24-35, e peça 59, p. 34-45) .
56.	Entende-se que o TCU não deve acolher as alegações apresentadas.
57.	A uma, porque a demonstração de que os recursos foram utilizados em benefício da população não afasta a ocorrência de mácula ao fator gerador desses repasses, mantendo-se a obrigação de ressarcimento ao erário (entendimento exarado por meio do item 9.3.4 do Acórdão 1072/2017-TCU-Plenário) . Quanto aos documentos apresentados pelo responsável, entende-se que esses não têm o condão descaracterizar a irregularidade detectada.
58.	A duas, porque posicionamentos adotados por outros órgãos/entidades públicas não têm, em tese, o poder de vincular entendimentos firmados pelo TCU, pois predomina no sistema jurídico pátrio o princípio da independência das instâncias. À luz desse princípio, o Tribunal exerce sua jurisdição de forma independente, gozando de competências próprias instituídas pela Constituição Federal e pela Lei 8.443/1992.
	iv) por fim, solicita que o TCU julgue pela regularidade das presentes contas (peça 37, p. 6, e peça 59, p. 15) .
59.	Entende-se que o TCU não deve acolher esse pedido em face das análises expostas nos itens precedentes
60.	De todo modo, cumpre ressaltar que os autos não apresentam elementos demonstrando que o ex-secretário tenha se beneficiado pessoalmente pela utilização dos recursos repassados ou de que esses não tenham sido utilizados em benefício da população do município.
61.	Dessa forma, entende-se que não caberia imputar ao ex-gestor a obrigação de ressarcimento do débito caracterizado.
62.	Por outro lado, tem-se que o ex-secretário infringiu normativos ao permitir que a Secretaria Municipal de Saúde mantivesse/inscrevesse indevidamente equipes de saúde bucal nas bases do SCNES:
Portaria MS/GM nº 648, de 28 de março de 2006
Capitulo II - DAS ESPECIDADES DA ESTRATÉGIA DE SAÚDE DA FAMÍLIA
 (...) 
2 - DAS RESPONSABILIDADES DE CADA NÍVEL DE GOVERNO
Além das responsabilidades propostas para a Atenção Básica, em relação à estratégia Saúde da Família, os diversos entes federados têm as seguintes responsabilidades:
2.1 Compete às Secretarias Municipais de Saúde e ao Distrito Federal:
 (...) 
VIII - alimentar as bases de dados nacionais com os dados produzidos pelo sistema de saúde municipal, mantendo atualizado o cadastro de profissionais, de serviços e de estabelecimentos ambulatoriais, públicos e privados, sob sua gestão; (...) 
 (destaques acrescidos) 
Portaria MS/GM nº 2.488, de 21 de outubro de 2011
DAS RESPONSABILIDADES
 (...) 
Compete às Secretarias Municipais de Saúde e ao Distrito Federal:
 (...) 
XIII - alimentar, analisar e verificar a qualidade e a consistência dos dados alimentados nos sistemas nacionais de informação a serem enviados às outras esferas de gestão, utilizá-los no planejamento e divulgar os resultados obtidos;
 (...) 
XV - manter atualizado o cadastro no sistema de Cadastro Nacional vigente, dos profissionais, de serviços e de estabelecimentos ambulatoriais, públicos e privados, sob sua gestão; (...) 
 (destaques acrescidos) 
63.		Adicionalmente, a Portaria SAS/MS 134, de 4/4/2011, atribuiu responsabilidade aos gestores municipais de saúde quanto à correta inserção, manutenção e atualização dos profissionais da saúde no SCNES:
Art. 1º Constitui responsabilidade dos gestores municipais, estaduais e do Distrito Federal/DF, bem como dos gerentes de todos os estabelecimentos de saúde na correta inserção, manutenção e atualização sistemática dos cadastros no SCNES dos profissionais de saúde em exercício nos seus respectivos serviços de saúde, públicos e privados. (destaques acrescidos) 
64.	Ressalte-se que a citação dirigida ao ex-gestor (peça 50, p. 10-14, e peça 55) caracterizou sua conduta de não prestar informação fidedigna e manter irregularmente registros, no CNES, de Equipes de Saúde Bucal, gerando o recebimento irregular de recursos do Fundo Nacional de Saúde. Ou seja, torna-se plenamente cabível a aplicação da multa do art. 58 da Lei 8.443/1992 ao responsável, pois apesar de esta TCE ter operado sua citação, em vez de audiência, ele foi adequadamente instado a se pronunciar sobre as irregularidades suscitadas  (as quais encontram-se transcritas em sua própria alegação de defesa à peça 59, p. 1, § 2.1) .
65.	Esse entendimento também é compatível com exceto extraído da ferramenta de Pesquisa de Jurisprudência Selecionada do TCU:
É possível a aplicação da multa do art. 58 da Lei 8.443/1992, quando se operou citação - em vez de audiência - desde que os responsáveis tenham sido instados a se pronunciar sobre as irregularidades suscitadas (Acórdão 2006/2006-TCU-Plenário da relatoria do Ministro Benjamin Zymler) .
66.	Cumpre observar que a conduta do responsável configurou violação não só às regras normativas, mas também aos princípios basilares da administração pública, pois verifica-se que o ex-gestor (na condição de dirigente da Secretaria Municipal de Saúde) incorreu em intenção deliberada de fornecer informações incorretas ao Ministério da Saúde com o objetivo de aumentar indevidamente o recebimento de recursos pelo município, revelando grave inobservância de dever de cuidado esperados dos agentes públicos no trato com a coisa pública.
67.	Dessa forma, propor-se-á que o TCU julgue irregulares as contas do Sr. Raimundo Neiva Moreira Neto, com fundamento nos arts. 1º, inciso I, 16, inciso III, alínea "b", e 23, inciso III, da Lei 8.443/1992, c/c os arts. 1º, inciso I, 209, inciso II, e 214, inciso III, do Regimento Interno do TCU, imputando-lhe a multa prevista no art. 58, inciso II, da Lei nº 8.443/1992 c/c o art. 268, inciso II, do Regimento Interno do TCU.
III - Preliminares/alegações de defesa do Sr. Antônio de Lisboa Lopes de Araújo, na condição de secretário municipal de saúde de Timon/MA entre 7/1/2013 a 3/6/2013, constantes às peças 38-48 e 64-69.
	i) preliminarmente, defende sua ilegitimidade passiva e a ausência de responsabilidade no âmbito da TCE instaurada (peça 38, p. 3) . Afirma que não tinha ciência da irregularidade apontada já que as equipes foram cadastradas em gestão anterior (peça 38, p. 3) . Ressalta que é parte manifestamente ilegítima, pois as equipes não foram cadastradas em sua gestão (peça 64, p. 3) . Defende a impossibilidade de ser responsabilizado por atos de terceiros, dos quais não tinha ciência, somado à ocorrência da ausência de transição administrativa que dificultou a percepção de eventual incorreção efetuada pela gestão anterior no CNES (peça 64, p. 5-7) . Entende não ser razoável responder pelo débito ocorrido entre janeiro e março de 2013, tendo em vista a crise generalizada deixada pela gestão municipal anterior nos serviços de saúde, inclusive nos serviços de saúde bucal (peça 64, p. 3) . Defende que recebeu a gestão da secretaria com muitas deficiências o que levou à declaração de situação de emergência nos serviços públicos de saúde por sessenta dias. Portanto, nos meses de iniciais de 2013, que seriam, em tese, de responsabilidade do defendente, não é razoável a imputação de irregularidade e débito perante o FNS (peça 38, p. 3) .  Traz em sua defesa que a Lei de Introdução às normas do Direito Brasileiro exige que na interpretação de regramentos sobre gestão pública, devem ser considerados os obstáculos e as dificuldades reais do gestor e as exigências das políticas públicas a seu cargo, sem prejuízo dos direitos dos administrados, sendo que em decisão sobre regularidade de conduta ou validade de ato, contrato, ajuste, processo ou norma administrativa, devem ser consideradas as circunstâncias práticas que houverem imposto, limitado ou condicionado a ação do agente (peça 38, p. 3-4) . Defende que a legislação processual civil estabelece que, ao aplicar o ordenamento jurídico, o julgador deverá atender aos fins sociais e às exigências do bem comum, resguardando e promovendo a dignidade da pessoa humana e observando a proporcionalidade e a razoabilidade (peça 38, p. 4) . Relembra que, em instrução inaugural, a Secex/PA concluiu que pelo afastamento da responsabilidade dos ex-secretários quanto aos débitos caracterizados e que esses caberiam de ser restituídos pelo município (peça 38, p. 4-5, e peça 64, p. 3-4) . Traz relatórios de produções das equipes de saúde bucal (peças 65-69) com vistas a demonstrar a ausência de ocorrência de prejuízo (peça 64, p. 9) . Em seu socorro, o ex-gestor apresenta documentos contendo:
1 - portarias de nomeação e exoneração do cargo como secretário (peças 41 e 42) ;
2 - aprovação de suas contas pelo prefeito em 2014 (peça 43) ;
3 - relatório produzido por ele em 10/1/2013 com vistas a comprovar a situação de emergência do município de Timon/MA (peça 44) . Cumpre observar que esse documento já registrava que parte das equipes de saúde bucal não possuíam equipamentos para exercer suas atividades e que alguns postos de saúde (as quais as equipes se encontravam vinculadas) não possuíam espaço para a instalação de consultórios odontológicos (peça 44, p. 11-12) ;
4 - decreto municipal que declarou a situação de emergência em 17/1/2013 (peça 45) ;
5 - notícias divulgando a ocorrência de atrasos de salários referentes aos anos de 2011-2012 relativos à gestão anterior (peças 46-48) ;
6 - relatórios de produções das equipes de saúde bucal (peças 65-69) .
68.	Entende-se que o TCU deve acolher parcialmente as preliminares/alegações apresentadas. Entretanto, essa posição não tem o condão de afastar a responsabilidade do Sr. Antônio quanto ao fato de ele permitir a manutenção de Equipes de Saúde Bucal no CNES, que não atendiam aos requisitos do Ministério da Saúde, visando manter o recebimento irregular de recursos pelo município de Timon/MA.
69.	De início, cumpre relembrar que, em alinhamento com as análises efetuadas nos parágrafos anteriores, entende-se que a obrigação de ressarcimento ao erário deve recair sobre o município (§§ 32-36) . Ademais, constatou-se que os autos não apresentam elementos demonstrando que o ex-secretário tenha se beneficiado pessoalmente pela utilização dos recursos repassados ou de que esses não tenham sido utilizados em benefício da população do município. Dessa forma, entende-se que não caberia imputar ao ex-gestor a obrigação de ressarcimento do débito caracterizado.
70.	Por outro lado, não há como acolher as alegações de que o ex-secretário não tinha ciência das irregularidades perpetuadas em sua gestão e que, por isso, não poderia ser responsabilizado. 
71.	Ressalte-se que os autos evidenciam que o Sr. Antônio de Lisboa Lopes de Araújo, na condição de secretário municipal de saúde de Timon/MA entre 7/1/2013 a 3/6/2013, sabia, quando assumiu a secretaria, que parte das equipes de saúde bucal mantidas pelo município não possuíam equipamentos para exercer plenamente suas atividades e que alguns postos de saúde (as quais essas equipes se encontravam vinculadas) não possuíam espaço para a instalação de consultórios, conforme depreende-se da leitura de relatório assinado por ele em 10/1/2013 (peça 44, p. 19) :
	D) SAÚDE BUCAL
O Município de Timon, atualmente conta com 25 (vinte e cinco) ESB'S (Equipes de Saúde Bucal) que compõem a Estratégia de Saúde da Família.
Após visitas individualizadas nos Postos de Saúde, pode-se constatar a carência de material básico para realizar atendimentos (...) 
Constatou-se também a ausência de equipamentos, instrumentais, amalgamador, canetas de alta rotação, fita de autoclave, compressor, o fotopolimerizador, contra-ângulo, sugador odontológico.
Verificou-se que alguns postos de saúde funcionam em casas alugadas e não há espaço para instalação de consultório odontológico, bem como, as salas de atendimento dos dentistas não possuem cadeiras odontológicas.
Ademais, nos foi relatado por alguns funcionários que na gestão anterior algumas cadeiras haviam sido alugadas para a visita do (PMAQ-AB) Programa Nacional de Melhoria do Acesso e da Qualidade da Atenção Básica (...) . Desta maneira, o atendimento está sendo realizado em outro posto.
 (...) 
 (peça 44, p. 11-12; destaques acrescidos) 
72.	Ou seja, restou demonstrado que o ex-gestor possuía ciência de que as equipes não estavam aderentes ao programa do Ministério da Saúde, fato que caracteriza sua conduta e intenção de perpetuar a prática de fornecimento de informações incorretas ao Ministério da Saúde com o objetivo de aumentar indevidamente o recebimento de valores de recursos pelo município.
73.	Isso configurou violação não só às regras normativas, mas também aos princípios basilares da administração pública, revelando grave inobservância de dever de cuidado esperados dos agentes públicos no trato com a coisa pública. Cumpre destacar que a prática dessa irregularidade somente foi interrompida após a realização da auditoria do Denasus em abril de 2013, demonstrando que o Sr. Antônio visava deliberadamente manter equipes cadastradas no CNES que não se encontravam aptas à prestação de serviços.
74.	Por isso não se observa a existência de obstáculos e dificuldades enfrentadas pelo gestor quanto à sua decisão de não adotar medidas visando corrigir os registros mantidos incorretamente no CNES. Ou seja, entende-se que a diretrizes da LINDB por ele trazidas em sua defesa não têm o condão de socorrê-lo. 
75.	Ressalte-se que a citação dirigida ao ex-gestor (peça 50, p. 10-14, e peça 54) caracterizou sua conduta de não prestar informação fidedigna e manter irregularmente registros, no CNES, de Equipes de Saúde Bucal, gerando o recebimento irregular de recursos do Fundo Nacional de Saúde. Portando resta plenamente cabível apená-lo com a multa do art. 58 da Lei 8.443/1992, pois apesar de esta TCE ter operado sua citação, em vez de audiência, ele foi adequadamente instado a se pronunciar sobre as irregularidades suscitadas  (as quais encontram-se transcritas em sua própria alegação de defesa à peça 64, p. 2, itens "c.1" até "c.3") .
76.	Esse posicionamento é compatível com exceto extraído da ferramenta de Pesquisa de Jurisprudência Selecionada do TCU:
É possível a aplicação da multa do art. 58 da Lei 8.443/1992, quando se operou citação - em vez de audiência - desde que os responsáveis tenham sido instados a se pronunciar sobre as irregularidades suscitadas (Acórdão 2006/2006-TCU-Plenário da relatoria do Ministro Benjamin Zymler) .
77.	Dessa forma, propor-se-á que o TCU julgue irregulares as contas do Sr. Antônio de Lisboa Lopes de Araújo, com fundamento nos arts. 1º, inciso I, 16, inciso III, alínea "b", e 23, inciso III, da Lei 8.443/1992, c/c os arts. 1º, inciso I, 209, inciso II, e 214, inciso III, do Regimento Interno do TCU, imputando-lhe a multa prevista no art. 58, inciso II, da Lei nº 8.443/1992 c/c o art. 268, inciso II, do Regimento Interno do TCU.
	ii) defende a ausência do elemento subjetivo da sua conduta e a ausência de efetivo prejuízo. Entende não ser possível atribuir-lhe conduta dolosa, visto que, enquanto Secretário de Saúde de Timon/MA, jamais teve a intenção de prejudicar ao erário e/ou violar qualquer princípio que norteie a Administração Pública, mas tão somente prezar pela continuidade na prestação do serviço de saúde, a fim de atender as demandas dos munícipes, garantindo-lhes o direito social à saúde (peça 64, p. 7-8) . Destaca que o dolo não se presume e não se baseia em hipóteses ou indícios, mas em provas suficientemente capazes de causar a responsabilização do agente público (peça 64, p. 8) . Menciona que a matriz de responsabilização não se baseia em provas materiais, mas em meras expectativas, e que ausente o dolo não há como o TCU imputar sanções ao defendente (peça 64, p. 8) . 
78.	Entende-se que o TCU não deve acolher essas preliminares/alegações apresentadas.
79.	Pois, como já mencionado em item precedente, verifica-se que a citação que fora dirigida ao responsável caracterizou adequadamente sua conduta (peça 50, p. 10-14, e peça 54) .
80.	Ademais, as análises e elementos expostos em item anterior demonstraram que o Sr. Antônio tinha ciência das irregularidades perpetuadas em sua gestão e possuía a intenção de manter a prática de fornecimento de informações incorretas ao Ministério da Saúde com o objetivo de aumentar indevidamente o recebimento de valores de recursos pelo município.
	iii) por fim, solicita que o TCU exclua o ex-secretário do polo passivo desta TCE (peça 38, p. 6, e peça 64, p. 9) , pedindo que a TCE seja julgada improcedente no mérito (peça 64, p. 9) .
81.	Conforma exposto em itens precedentes, entende-se que o TCU não deve deferir esses pedidos.
CONCLUSÃO
82.	Em face da análise promovida na seção "Exame Técnico", entende-se que o Tribunal deve rejeitar as alegações de defesa do município de Timon/MA e acolher parcialmente as defesas dos Srs. Raimundo Neiva Moreira Neto e Antônio de Lisboa Lopes de Araújo, na condição de secretários municipais de saúde de Timon/MA entre 1º/1/2009 a 31/12/2012 e entre 7/1 a 3/6/2013, respecivamente.
83.	Tendo em vista que não constam dos autos elementos que permitam reconhecer a boa-fé dos ex-secretários, sugere-se que suas contas sejam julgadas irregulares, nos termos do art. 202, § 6º, do RI/TCU.
84.	Propõe-se, ainda, que seja imputada aos Srs. Raimundo Neiva Moreira Neto e Antônio de Lisboa Lopes de Araújo a sanção prevista no art. 58, inciso II, da Lei nº 8.443/1992 c/c o art. 268, inciso II, do Regimento Interno do TCU. Nessa seara, deve ser adotado a devida proporcionalidade quanto à multa a ser aplicada aos responsáveis, pois cada um responde por um diferente período de gestão durante os quais aconteceram as irregularidades. 
85.	Outrossim, observa-se não ter ocorrido a prescrição da pretensão punitiva por parte do TCU que, nos termos do entendimento firmado no Acórdão 1441/2016-TCU-Plenário (Rel. Ministro Benjamin Zymler) , subordina-se ao prazo geral de prescrição indicado no art. 205 do Código Civil, qual seja, dez anos contados a partir da data de ocorrência da irregularidade sancionada, nos termos do art. 189 do Código Civil, pois as irregularidades discutidas nesta TCE ocorreram nos exercícios de 2011 a 2012 e o despacho que deu origem à citação dos responsáveis data de 12/6/2019 (peça 28) , ou seja, há menos de dez anos.
86.	Propõe-se ainda conceder ao município de Timon/MA novo e improrrogável prazo de quinze dias para o recolhimento da importância devida, atualizada monetariamente (sem a incidência de juros moratórios) , nos termos do art. 12, §§ 1º e 2º, da Lei 8.443/1992, c/c o art. 202, §§ 2º ao 4º, do RITCU.
87.	Pois, em que pese os referidos dispositivos registrem a necessidade de aferição do requisito da boa-fé para a concessão de novo e improrrogável prazo para recolhimento do débito, a jurisprudência do TCU tem considerado que a boa-fé dos entes federados é presumida (Acórdão 2968/2015-TCU-Segunda Câmara da relatoria do Min. Augusto Nardes, 3.705/2015-TCU-2ª Câmara da relatoria do Min. Raimundo Carreiro e 5.214/2015-TCU-2ª Câmara da relatoria do Min. Vital do Rêgo) .
PROPOSTA DE ENCAMINHAMENTO
88. Diante do exposto, submetemos os autos à consideração superior, propondo ao Tribunal:
a) rejeitar parcialmente as alegações de defesa dos Srs. Raimundo Neiva Moreira Neto (CPF XXX.841.343-XX) e Antônio de Lisboa Lopes de Araújo (CPF XXX.500.243-XX) ;
b)  julgar irregulares as contas dos Srs. Raimundo Neiva Moreira Neto (CPF XXX.841.343-XX) e Antônio de Lisboa Lopes de Araújo (CPF XXX.500.243-XX) , com fundamento nos arts. 1º, inciso I, 16, inciso III, alínea "b", e 23, inciso III, da Lei 8.443/1992, c/c os arts. 1º, inciso I, 209, inciso II, e 214, inciso III, do Regimento Interno do TCU;
c) aplicar aos Srs. Raimundo Neiva Moreira Neto (CPF XXX.841.343-XX) e Antônio de Lisboa Lopes de Araújo (CPF XXX.500.243-XX) a multa prevista no art. 58, inciso II, da Lei 8.443/1992 c/c o art. 268, inciso II, do Regimento Interno, fixando-lhes o prazo de 15 (quinze) dias, a contar das notificações, para comprovar, perante o Tribunal (art. 214, inciso III, alínea "a", do Regimento Interno) , os recolhimentos das dívidas aos cofres do Tesouro Nacional, atualizadas monetariamente desde a data do presente acórdão até a dos efetivos recolhimentos, se forem pagas após o vencimento, na forma da legislação em vigor;
d) autorizar, desde logo, a cobrança judicial das dívidas dos ex-gestores, caso não atendidas as notificações, nos termos do art. 28, inciso II, da Lei 8.443/1992;
e) fixar novo e improrrogável prazo de 15 (quinze) dias, com fundamento no art. 12, §§ 1º e 2º, da Lei 8.443/1992 e no art. 202, §§ 2º e 3º do Regimento Interno do TCU, para que o município de Timon/MA comprove, perante o Tribunal, o recolhimento das importâncias abaixo discriminadas aos cofres do Fundo Nacional de Saúde, atualizadas monetariamente a partir das datas indicadas até a data do efetivo recolhimento, na forma da legislação em vigor:
	DATA DA OCORRÊNCIA
	VALOR ORIGINAL (R$) 

	22/2/2011
	10.000,00

	15/3/2011
	10.000,00

	18/5/2011
	10.000,00

	15/6/2011
	10.500,00

	15/7/2011
	10.500,00

	17/8/2011
	10.500,00

	22/9/2011
	10.500,00

	13/10/2011
	10.500,00

	18/11/2011
	10.500,00

	13/12/2011
	10.000,00

	15/12/2011
	10.500,00

	6/1/2012
	10.500,00

	29/2/2012
	10.500,00

	27/3/2012
	10.500,00

	16/4/2012
	11.150,00

	21/5/2012
	11.150,00

	15/6/2012
	11.150,00

	18/7/2012
	11.150,00

	22/8/2012
	11.150,00

	18/9/2012
	11.150,00

	18/10/2012
	11.150,00

	21/11/2012
	11.150,00

	14/12/2012
	11.150,00

	29/12/2012
	11.150,00

	19/2/2013
	11.150,00

	19/3/2013
	11.150,00

f) informar ao município de Timon/MA que a liquidação tempestiva do débito atualizado monetariamente saneará o processo e permitirá que suas contas sejam julgadas regulares com ressalva, dando-lhe quitação, nos termos do art. 202, § 4º, do Regimento Interno do TCU, ao passo que a ausência dessa liquidação tempestiva levará ao julgamento pela irregularidade das contas, com imputação de débito a ser atualizado monetariamente e acrescido de juros moratórios, nos termos do art. 19 da Lei 8.443/1992;
g) autorizar, caso requerido e se o processo não tiver sido remetido para cobrança judicial, o parcelamento das dívidas em até 36 (trinta e seis) parcelas mensais e consecutivas, nos termos do art. 26 da Lei 8.443/1992 c/c o art. 217 do RI/TCU, fixando-se o vencimento da primeira parcela em quinze dias, a contar do recebimento da notificação, e os das demais a cada 30 dias, devendo incidir sobre cada valor mensal os correspondentes acréscimos legais, na forma prevista na legislação em vigor, bem como esclarecer ao responsável que, em caso de parcelamento da dívida, a falta de pagamento de qualquer parcela importará no vencimento antecipado do saldo devedor (art. 217, § 2º, do RI/TCU) ;
h) enviar cópia da deliberação que vier a ser adotada aos responsáveis, ao município e ao Fundo Nacional de Saúde, para ciência, e informar-lhes que a deliberação, acompanhada do Relatório e do Voto que a fundamenta, está disponível para a consulta no endereço www.tcu.gov.br/acordaos, além de esclarecer que, caso requerido, o TCU poderá fornecer sem custos as correspondentes cópias, de forma impressa.

Laura Maria Rego Oliveira (15605/OAB-PI); Mayara Vieira da Silva (10.184/OAB-PI).

Procurador Rodrigo Medeiros de Lima.

TOMADA DE CONTAS ESPECIAL. FUNDO NACIONAL DE SAÚDE. EQUIPES DE SAÚDE BUCAL. DISPONIBILIZAÇÃO DE NÚMERO DE CONSULTÓRIOS INFERIOR AO PREVISTO. CITAÇÃO. FIXAÇÃO DE NOVO E IMPRORROGAVEL PRAZO PARA O MUNICÍPIO DEVOLVER OS RECURSOS. CIÊNCIA.

TOMADA DE CONTAS ESPECIAL (TCE)

Secretaria de Controle Externo de Tomada de Contas Especial (SecexTCE).

Trata-se de tomada de contas especial instaurada pelo Fundo Nacional de Saúde (FNS) , contra Raimundo Neiva Moreira Neto e Antônio de Lisboa Lopes de Araújo, ex-secretários municipais de saúde de Timon/MA, em razão do irregular recebimento de recursos para manter Equipes de Saúde Bucal (ESB) , entre os exercícios de 2011 e 2013.
	Este processo é decorrente de auditoria realizada pelo Departamento Nacional de Auditoria do SUS (Denasus) , em cumprimento ao Acórdão 2845/2012-TCU-Primeira Câmara (Relator o E. Ministro José Mucio Monteiro) e concluída em 5/8/2014. 
	O tomador de contas apontou prejuízo à União de R$ 278.800,00, ocasionado por registros incorretos no cadastramento de ESBs nos sistemas do Ministério da Saúde.
	A prática irregular consistia em o Município informar número de equipes acima daquele compatível com a utilização do único equipo odontológico (conjunto de acessórios utilizados por um dentista) de que dispunha. 
	Na prática, os profissionais cadastrados prestavam atendimento por períodos de 20 horas ou menos, inferior à carga horária de 40 horas semanais exigida, para que todos utilizassem o mesmo equipo. Como resultado, a população recebia quantidade de serviço inferior àquela que seria devidamente oferecida pelo número de ESBs cadastrado.
	O Denasus atribuiu responsabilidade aos ex-secretários municipais de saúde, Raimundo Neiva Moreira Neto e Antônio de Lisboa Lopes de Araújo, de acordo com o período de exercício de cada um deles no cargo.
	No Tribunal, a unidade técnica entendeu que deveriam ser afastadas as responsabilidades dos secretários municipais e que devia constar do rol de responsáveis apenas o ente federado.
	Após regular citação do Município, a Secretaria de Controle Externo de Tomada de Contas Especial (SecexTCE) opinou por conceder a Timon/MA novo e improrrogável prazo para devolução dos recursos recebidos em excesso.
	Ao analisar o feito, conclui que os elementos constantes dos autos não permitiam descartar a ocorrência de desfalque ou malversação dos recursos e determinei a citação dos ex-secretários municipais de saúde, em razão de não manterem informações fidedignas e atualizadas das cargas horárias executadas pelas ESBs. 
	Em instrução que analisou as alegações de defesa, a unidade técnica propôs julgar irregulares as contas de Raimundo Neiva Moreira Neto e de Antônio Lisboa Lopes de Araújo, aplicando-lhes, a multa, além de fixar novo e improrrogável prazo o município de Timon/MA comprovar o recolhimento do débito apurado ao Fundo Nacional de Saúde.
	O Ministério Público junto ao Tribunal manifestou concordância com essa proposta.
	Alinho-me aos pareceres constantes dos autos, sem prejuízo das observações a seguir.
	Ao aderir ao Programa de Saúde Bucal do Ministério da Saúde, o município se comprometeu a seguir as regras estabelecidas nas Portarias MS/GM 648/2006 e 2.488/2011, quanto a responsabilidade de o ente federado garantir o fornecimento de equipamentos necessários e o cumprimento da carga horária semanal mínima pelas equipes de profissionais. 
	O descumprimento de tais normativos, caracterizado pelo cadastramento de equipes em número superior ao que efetivamente poderia prestar atendimento nos termos exigidos pelo programa federal, gerou o recebimento irregular de recursos.
	Não é possível acolher o argumento do representante do Município de que os valores foram efetivamente empregados em ações de saúde pública, pois a adesão ao programa fixava o pagamento de equipes que prestassem atendimento em consultório, com equipamentos adequados. 
	Não se tratou, no presente caso, de pequeno desvio do pactuado, pois o Denasus verificou que os profissionais de saúde cumpriam apenas metade da carga horária prevista (até menos, em algumas situações) no tipo de atendimento estabelecido nos normativos do Ministério da Saúde.
	Também não procede a alegação de que a responsabilidade de ressarcir o dano é dos gestores que compunham a equipe do ex-prefeito. Para defender esse ponto, o ente federado cita precedentes relacionados a irregularidades de outra natureza, em processos nos quais o TCU excluiu a responsabilidade do prefeito sucessor que não geriu os recursos, apesar de o prazo para prestação de contas ter vencido em sua gestão. 
	Para ocorrências idênticas a ora analisada, o Tribunal firmou entendimento mediante o Acórdão 1072/2017-TCU-Plenário, de relatoria do E. Ministro Bruno Dantas, segundo o qual o município deve ser responsabilizado pelo ressarcimento do débito, independentemente do destino dado aos recursos repassados.
9.3.4. nos casos de débito decorrente do recebimento irregular de recursos federais pelos estados, municípios ou Distrito Federal, em razão de eventuais incorreções nas informações prestadas pelo beneficiário, independentemente do destino final dado aos recursos repassados, cabe ao ente recebedor restituir o Fundo Nacional de Saúde, uma vez que não fazia jus ao repasse, podendo, ainda, haver aplicação de multa ao agente público causador da irregularidade. 
	O voto que fundamentou essa decisão esclareceu:
28. Nesses casos, o não atendimento às condicionantes estabelecidas para a realização dessas transferências maculam o fato gerador do repasse, tornando-o nulo e ensejando a restituição do Fundo Nacional de Saúde, independentemente da destinação final dos recursos.
29. Importante esclarecer que, ainda que sejam identificados indícios de malversação na aplicação de recursos recebidos irregularmente, o Fundo Nacional de Saúde deve ser recomposto pelo ente beneficiário, restando aos órgãos de controle locais a competência para adoção de providências com vistas à responsabilização e ao ressarcimento do Erário municipal ou estadual.
	Recentemente, por meio do Acórdão 12454/2020-TCU-Primeira Câmara, relator o E. Ministro-Substituto Augusto Sherman Cavalcante, o TCU condenou o próprio município de Timon/MA a ressarcir o Erário por mácula do fato gerador dos repasses, ocasionada pelo recebimento de recursos financeiros destinados ao custeio de equipes do Serviço de Atendimento Móvel de Urgência (SAMU 192) , apesar de não ter implantado todas as equipes previstas.
	Neste ponto, avalio a ocorrência de prescrição, nos termos da recém editada Resolução TCU 344/2022.
	De acordo com o inciso IV do artigo 4º da norma, o termo inicial para contagem do prazo de cinco anos é 5/8/2014, data em que os órgãos de controle tiveram ciência da irregularidade. Em 17/5/2016, foi instaurada a TCE e a citação do Município ocorreu em 26/02/2018.
	Não ocorreram, portanto, as prescrições intercorrente e quinquenais das pretensões ressarcitória e punitiva. 
	Deixo de analisar as alegações de defesa dos gestores e emitir julgamento de suas contas neste momento para que todos os responsáveis sejam mantidos na mesma fase processual e propiciar melhor andamento dos autos.
	Por todo o exposto, rejeito as alegações de defesa do Município de Timon/MA e fixo novo e improrrogável prazo para que o ente efetue o ressarcimento dos recursos indevidamente transferidos pelo Fundo Nacional de Saúde.
	Feitas essas considerações, voto para que o Tribunal adote a minuta de acórdão que submeto ao Colegiado. 
TCU, Sala das Sessões, em 25 de outubro de 2022.
WALTON ALENCAR RODRIGUES 
Relator